【裁判字號】    92,台上,2106
【裁判日期】    920925
【裁判案由】    確認債權不存在
【裁判全文】
最高法院民事判決                              九十二年度台上字第二一○六號
    上  訴  人  乙○○
    訴訟代理人  楊金順律師
    被 上訴 人  甲○○
右當事人間請求確認債權不存在事件，上訴人對於中華民國九十年十二月三十一日臺
灣高等法院第二審判決（八十九年度上字第五三四號），提起上訴，本院判決如左：
    主  文
原判決關於駁回上訴人之上訴及該訴訟費用部分廢棄，發回臺灣高等法院。
    理  由
本件被上訴人主張：伊並未向上訴人借款，上訴人竟於民國八十四年十月二十六日就
伊所有坐落臺北市○○區○○段二小段五一四號土地應有部分一萬分之二四九，及其
上建物門牌號碼臺北市○○路○段九十八號二樓房屋（下稱系爭房地）設定債權額二
百五十萬元之抵押權，並於同案已判決確定之被告鄭世塏就該房地聲請強制執行程序
中聲明參與分配等情，求為確認上訴人上開抵押債權不存在之判決。
上訴人則以：被上訴人自八十三年間起即透過訴外人即其配偶林白數珠陸續向伊借款
，嗣於八十四年間同意提供系爭不動產設定第二順位抵押權與伊，以為借款之擔保，
並委由林白數珠於同年十月二十四日辦理抵押權設定登記。系爭借據及抵押權設定契
約書上借款人及義務人兼債務人之印文均為被上訴人所有，應認各該書證係被上訴人
同意簽署。縱借據物上保證及連帶保證人欄內之簽名非真正，亦不影響被上訴人以印
章代簽名之效力。退而言之，被上訴人與林白數珠係夫妻，被上訴人年邁且識字不多
，由林白數珠持其所有權狀及印章出面辦理抵押權設定手續，足使伊信賴林白數珠已
得被上訴人之授權，嗣後被上訴人亦未反對伊領取部分分配款，自應負表見代理授權
人之責任等語，資為抗辯。
原審維持第一審所為上訴人敗訴之判決，駁回其上訴，無非以：被上訴人主張之事實
，業據提出抵押權設定契約書、臺北市地政規費收據、華僑銀行匯款委託書、借據、
授權書、約定書為證，且經調閱臺灣臺北地方法院八十五年度執字第八三七三號拍賣
抵押物強制執行案卷查明，堪信為實在。證人林白數珠證稱係伊偷取被上訴人抵押權
設定資料及拿印章交給林宗興，而設定系爭抵押權登記；證人林宗興證述係伊向上訴
人借款，與被上訴人、林白數珠無關云云。堪認先由林白數珠竊取被上訴人之系爭不
動產權狀、印章後，再由林白數珠與林宗興二人共同偽造被上訴人署押，並盜用印章
，以完成抵押權設定手續。系爭借據及抵押權設定契約書上被上訴人之印文縱屬真正
，因經證明確為林白數珠與林宗興二人所盜蓋，簽名亦係渠等偽造，該二書證對於被
上訴人自不生效力，不因印文真正、簽名偽造而有異。又上開借據迭經送請法務部調
查局、內政部警政署刑事警察局、憲兵學校鑑定其上「甲○○」簽名是否真正，均未
能鑑定出確係被上訴人所為，足見被上訴人就其印章、簽名被盜用或偽造業經證明無
訛，上訴人指被上訴人未盡舉證責任，殊無可取。被上訴人與林白數珠係夫妻，固有
戶籍謄本可稽。惟按夫妻間持對方印章、權狀辦理抵押借款，尚非日常事務，自無互
為代理之可言。系爭房地登記為被上訴人所有，上訴人以林白數珠之盜用行為，謂其
信賴林白數珠已獲被上訴人之授權，洵非有據。又被上訴人於得知林白數珠虛偽設定
第一順位抵押權與鄭世塏時，即對鄭世塏提起確認本票債權不存在之訴，並對鄭世塏
、林白數珠、林宗興提出刑事詐欺等告訴，堪認其對林白數珠之無權代理行為已為反
對之意思表示。按民法第一百六十九條所謂知他人表示為其代理人而不為反對之表示
者，以本人實際知其事實為前提，且主張本人知此事實者，應負舉證責任。上訴人於
八十五年七月四日始聲明參與分配，被上訴人知悉林白數珠為無權代理行為時，系爭
抵押權設定登記業已完成，其雖對於上訴人領取分配款未提出異議，且遲至八十七年
六月十二日始提起本件訴訟，惟既經證人林白數珠、林宗興證明被上訴人不知虛偽設
定系爭抵押權，上訴人就被上訴人知悉林白數珠無權代理乙事，亦未能舉證證明，縱
被上訴人事後遲未表示反對，亦與民法第一百六十九條後段之表見代理規定不符，自
難令被上訴人負授權人之責任。綜上所述，被上訴人訴請確認系爭抵押債權不存在，
洵屬正當，應予准許等詞，為其判斷之基礎。
惟按認定事實應憑證據，法院採為認定事實之證據，必於訟爭事實有相當之證明力者
而後可，若一種事實得生推定證據之效力者，亦必於現行法規有根據，即於現行法規
所明認者而後可，斷不能以單純論理為臆測之根據，而就訟爭事實為推定判斷。又法
院固得就鑑定人依其特別知識觀察事實，加以判斷而陳述之鑑定意見，依自由心證判
斷事實之真偽，然就鑑定人之鑑定意見可採與否，則應踐行調查證據之程序而後定其
取捨。倘法院不問鑑定意見所由生之理由如何，遽採為裁判之依據，不啻將法院採證
認事之職權，委諸鑑定人，與鑑定僅為一種調查證據之方法之趣旨，殊有違背。查證
人林白數珠、林宗興並未證述系爭借據及抵押權設定契約書上被上訴人簽名為渠等所
為，乃原審未詳加調查或比對筆跡，徒依證人林白數珠證稱係伊偷取被上訴人抵押權
設定資料及「拿」印章交給林宗興等語，並證人林宗興證述係伊向上訴人借款，與被
上訴人、林白數珠無關云云，暨系爭借據經送請法務部調查局、內政部警政署刑事警
察局、憲兵學校鑑定其上「甲○○」簽名是否真正，均未能鑑定出確係被上訴人所為
，遽認被上訴人就其印章、簽名遭盜用或偽造業經證明無訛，已非無判決理由不備之
違法。再按民法第一百六十九條規定之表見代理，係為保護第三人而設，本人如有使
第三人信以為其有以代理權授與他人之行為，而與該他人交易，或知他人表示為其代
理人而不為反對之表示者，即應使本人負授權人責任。查系爭抵押權係於八十四年十
月二十六日辦理設定登記，同案已判決確定之被告鄭世塏於八十五年六月間聲請對系
爭不動產強制執行，上訴人於八十五年七月四日聲明參與分配，有系爭土地及建物登
記謄本可稽，並為原審確定之事實，可知被上訴人至遲於八十五年六、七月間即知有
系爭抵押權之設定登記，竟未就此提出異議，且任由上訴人領取分配款，而遲至八十
七年六月十二日始提起本件訴訟，依前揭說明，是否應令負表見代理授權人之責任，
尚非無疑。乃原審未詳加探究，並查明上訴人所提被上訴人名義出具授權與訴外人陳
錦川處理包括系爭債務之授權書（見一審卷第六十頁）是否真正，僅以被上訴人就鄭
世塏之第一順位抵押權設定已為反對之表示，及證人林白數珠、林宗興證述被上訴人
不知系爭抵押權之設定登記，即謂被上訴人無須負表見代理授權人之責任，亦嫌速斷
。上訴論旨，指摘原判決不當，求予廢棄，非無理由。
據上論結，本件上訴為有理由，依民事訴訟法第四百七十七條第一項、第四百七十八
條第二項，判決如主文。
中      華      民      國    九十二    年      九      月    二十五    日
                              最高法院民事第四庭
                                  審判長法官  蕭  亨  國
                                        法官  許  朝  雄
                                        法官  謝  正  勝
                                        法官  陳  淑  敏
                                        法官  鄭  玉  山
      右正本證明與原本無異
                                              書  記  官
中      華      民      國    九十二    年      十      月      八      日
                                                                       Ｋ


司法院資訊處製作；財團法人民間司法改革基金會備份。
